最高法院民事判決　　　　　　　　　　　　　　　八十七年度台上字第二一五二號
　　上　訴　人　翁和弘
　　訴訟代理人　奚淑芳律師
　　　　　　　　張雯律師
　　被 上訴 人　嘉義縣政府
　　法定代理人　李雅景
　　訴訟代理人　丁萬福律師
右當事人間請求拆屋還地事件，上訴人對於中華民國八十六年六月十日台灣高等法院
台南分院第二審更審判決（八十五年度上更(一)字第八九號），提起上訴，本院判決如
左：
    主  文
原判決除假執行部分外廢棄，發回台灣高等法院台南分院。
    理  由
本件上訴人主張：坐落嘉義縣義竹鄉○○段六九五、六九六、七九七、七九九、八○
○、八○二號土地六筆（以下稱系爭土地）為伊與他人所共有，伊就每筆土地之應有
部分各八分之一，被上訴人無權占有系爭土地，建有如第一審判決附圖（以下稱附圖
）所示１至號建物（以下稱系爭建物），依民法第八百二十一條、第七百六十七條
規定，伊得請求被上訴人拆除建物，交還土地與伊及其他共有人等情，求為命被上訴
人拆除附圖所示建物，並將基地交還與伊及其他共有人之判決。
被上訴人則以：系爭建物係日本政府於日據時期所建，台灣光復後經我政府本於公權
力接收，迄今仍作公用，交由嘉義縣警察局義竹分局義竹分駐所（以下稱義竹分駐所
）及義竹消防隊作為辦公廳舍及防空壕使用。且伊占有系爭土地已五十餘載，依法推
定適法有此權利，伊非無權占有等語，資為抗辯。
原審將第一審所為上訴人勝訴之判決廢棄，改判駁回其訴，無非以：上訴人所有之系
爭土地既於日據時期作為日本政府之派出所用地，台灣光復後，我政府本於公權力予
以全部接收撥交警察機關仍充作公用，被上訴人占有系爭土地即非無據。雖其間或有
因原有房舍老舊而改建，或因使用需要而將原日本派出所內之空地增建新屋，致迄今
僅留存附圖代號十、二十三、三十等日據時期建物，而非政府接收日產時之原貌，惟
系爭土地係政府基於公權力而接收日本政府之占有，一直未脫離或改變原占有狀態，
於占有土地上改建或增建房舍，僅為占有方式之改變，並不能變更被上訴人於占有之
初係基於公權力而原始占有之性質。而該基於公權力接收日產之處理，依司法院院解
字第三三八一號、第三四六九號解釋意旨，認應依當時有效之收復區私有土地上敵偽
建築物處理辦法規定辦理，即為達行政目的，僅准許基地所有人與使用之政府機關協
商處理，不得主張政府機關對於基地，為無權占有。此時基地之所有人，其所有權之
行使即應受此限制，且不因收復區私有土地上敵偽建築物處理辦法嗣後於四十年八月
一日廢止而受影響。次查，台灣省政府於三十七年公布之台灣省各縣市暨鄉鎮公產清
查辦法，固係依三十六年公布之台灣省各縣市暨鄉鎮公產規則第七條之規定訂定，而
台灣省各縣市暨鄉鎮公產規則，則係政府對管理「公產」行政作業所定之準據，其第
二條對「公產」之定義亦明示為「依照規定劃為縣市有及鄉鎮有之公有土地及建築物
而言（即前日本時代屬於州廳市街庄所有之公產）」，足見係為管理接收自日本政府
之土地及建築物而制定。其時收復區私有土地上敵偽建築物處理辦法仍屬有效，司法
院解釋並釋示關於此等財產之爭議，應依協商解決，則台灣省政府訂頒該台灣省各縣
市暨鄉鎮公產規則、台灣省各縣市暨鄉鎮公產清查辦法，該辦法第七條第九款建築物
私有基地之清理規定「建築物為公有，基地為私有者，除依法租賃及地上權之登記外
，其有土地法第二百零八條各款需要之一時，得依法徵收之。」，即係此協商解決建
築物公有、基地私有爭議之具體規定，基地所有人依上開司法院解釋，只准許與使用
之政府機關協商處理，而不得主張無權占有。台灣省政府訂頒之台灣省各縣市暨鄉鎮
公產清查辦法，雖屬地方法規，然此關於私有基地上有接收日產建築物之特定事項所
為之規定，對基地所有人應有規範性之拘束力。上訴人辯稱其占有系爭土地及土地上
之建物係台灣光復後，由政府接收之日產，迄今仍充作公用，已逾五十年，其占有系
爭土地係基於公權力而來，非無權占有等語，自可採信。從而，上訴人本於土地共有
人之地位依民法第七百六十七條、第八百二十一條之規定請求被上訴人拆除系爭土地
上之建物，交還土地與全體共有人，尚屬無據，不應准許等語，為其判斷之基礎。
惟按民法第七百六十五條規定：所有人於法令限制範圍內，得自由使用、收益、處分
其所有物，並排除他人之干涉。此所謂之法令，係指法律及行政機關依法律之授權所
頒布之命令而言，無法律依據之行政命令，不得對於所有權加以限制。行政院三十五
年七月一日公布之收復區私有土地上敵偽建築物處理辦法，台灣省政府三十七年一月
二十六日頒行之台灣省各縣市暨鄉鎮公產清查辦法，核其內容均非屬限制人民所有權
之法令。行憲前司法院於三十六年二月二十五日、五月六日所為院解字第三三八一、
三四六九號解釋，係就收復區私有土地上敵偽建築物處理辦法之規定而為闡釋，尚非
當然得適用於行憲後之台灣地區。次按日據時期日本政府於人民私有土地上興建房屋
之初，若無合法權源，則台灣光復後，我國政府基於國家權力關係，所接受者，僅地
上之房屋，並非房屋所占用之土地，即不得因該接收關係，而使原屬無權占有土地變
成有權占有。至台灣省各縣市暨鄉鎮公產清查辦法第七條第九款規定：「建築物為私
有基地之清理：建築物為公有，基地為私有者，除依法租賃及為地上權之登記外，其
有土地法第二百零八條各款需要之一時，得依法徵收之」，亦僅課縣市等政府機關以
清理之行政責任，要求占用私有基地之縣市等政府機關，應依租賃、設定地上權或徵
收之方式，以取得合法使用之權源而已，並非規定政府基於國家權力關係接收日產房
屋者，即得當然合法占有他人之土地，而排除土地所有人行使私法上所有人之權利。
此為本院最近所持之裁判上見解。本件倘日本政府於日據時期占用系爭土地建築如附
圖所示之建築物，並無正當權源，被上訴人迄又未辦理徵收或與上訴人洽商租用或其
他使用權源，則上訴人是否不得本於所有權之作用，訴請被上訴人拆屋還地，即有審
酌之餘地。上訴論旨，執以指摘原判決不當，求予廢棄，非無理由。
據上論結，本件上訴為有理由。依民事訴訟法第四百七十七條第一項、第四百七十八
條第一項，判決如主文。
中      華      民      國    八十七    年      九      月     十一     日
                              最高法院民事第二庭
                                  審判長法官  曾  桂  香
                                        法官  劉  延  村
                                        法官  徐  璧  湖
                                        法官  劉  福  聲
                                        法官  黃  秀  得
      右正本證明與原本無異
                                              書  記  官
中      華      民      國    八十七    年      九      月    二十二    日
